ACORDAO-COMPLETO-2466402

ACÓRDÃO 7662/2021 ATA 15/2021 - SEGUNDA CÂMARA

VISTOS, relatados e discutidos estes autos de Pedido de Reexame interposto pelo Sr. Raimundo Miguel Sousa contra o Acórdão 1949/2019-TCU-Segunda Câmara,
ACORDAM os ministros do Tribunal de Contas da União, reunidos em Sessão da Segunda Câmara, ante as razões expostas pelo relator e com fundamento nos arts. 33 e 48 da Lei 8.443/1992, em:
9.1. considerar prejudicado o presente pedido de reexame;
9.2. tornar insubsistente o Acórdão 1949/2019-TCU-Segunda Câmara, considerando o que restou decidido pelo Supremo Tribunal Federal no RE 636.553;
9.3. consignar, na base de dados do sistema Sisac, a anotação de registro tácito dos atos de concessão de aposentadoria emitidos em favor de Nice Coelho de Andrade (XXX.771.816-XX) e Raimundo Miguel Sousa (XXX.715.928-XX) ;
9.4. encaminhar cópia desta deliberação aos interessados e à Superintendência Estadual do INSS - Belo Horizonte/MG.

Pedido de reexame interposto por Raimundo Miguel Sousa .

Segunda Câmara

Superintendência Estadual do INSS - Belo Horizonte/MG - INSS/MPS.

3. Interessados/Responsáveis/Recorrentes:
3.1. Interessados: Nice Coelho de Andrade (XXX.771.816-XX); Raimundo Miguel Sousa (XXX.715.928-XX).
3.2. Recorrente: Raimundo Miguel Sousa (XXX.715.928-XX).

13.1. Ministros presentes: Raimundo Carreiro (na Presidência), Augusto Nardes (Relator) e Aroldo Cedraz.
13.2. Ministro-Substituto convocado: Augusto Sherman Cavalcanti.
13.3. Ministros-Substitutos presentes: Marcos Bemquerer Costa e André Luís de Carvalho.

AUGUSTO NARDES

Ministro Raimundo Carreiro.

Adoto como Relatório, com os devidos ajustes de forma, a instrução elaborada no âmbito da Secretaria de Recursos (peça 55) , com a qual se manifestaram de acordo o corpo dirigente daquela unidade técnica especializada (peça 56) e o Ministério Público que atua junto ao TCU (peça 57) :
INTRODUÇÃO
1.	Trata-se de pedido de reexame (peça 32) interposto pelo Sr. Raimundo Miguel Sousa, ex-servidor da Superintendência Estadual do INSS - Belo Horizonte/MG - INSS/MPS, contra o Acórdão 1949/2019-TCU-Segunda Câmara (peça 23) , que teve como relator o Excelentíssimo Senhor Ministro Raimundo Carreiro.
1.1.	A deliberação recorrida apresenta o seguinte teor:
VISTOS, relatados e discutidos estes autos de concessão de aposentadoria em favor de Nice Coelho de Andrade e Raimundo Miguel Sousa, ex-servidores da Superintendência Estadual do INSS - Belo Horizonte/MG - INSS/MPS, com fundamento na alínea "c" do inciso III do art. 40 da Constituição Federal, vigente à época das concessões (aposentadoria com proventos proporcionais "aos trinta anos de serviço, se homem, e aos vinte e cinco, se mulher, com proventos proporcionais a esse tempo") .
ACORDAM os Ministros do Tribunal de Contas da União, reunidos em Sessão da Segunda Câmara, diante das razões expostas pelo Relator, nos termos dos arts. 71, inciso III, da Constituição Federal, 1º, inciso V, e 39, inciso II, da Lei 8.443/1992, e 260 a 262, do Regimento Interno do Tribunal de Contas da União, em:
9.1. considerar ilegais e negar registro aos atos de aposentadoria em favor de Nice Coelho de Andrade (XXX.771.816-XX) e Raimundo Miguel Sousa (XXX.715.928-XX) ;
9.2 dispensar a devolução dos valores indevidamente recebidos de boa-fé, nos termos do Enunciado 106 da Súmula da Jurisprudência do TCU;
9.3. esclarecer ao interessado Raimundo Miguel Sousa acerca das seguintes alternativas:
9.3.1. adquirir o direito a aposentadoria mediante comprovação do recolhimento das contribuições previdenciárias, de forma indenizada, relativas ao período de atividade rural ora impugnado, de modo a integralizar os requisitos para a concessão; ou
9.3.2. retornar à atividade para completar os requisitos legais para sua aposentadoria, hipótese em que a nova concessão será regida pelas regras vigentes no momento da efetiva implementação do direito;
9.4. determinar à Superintendência Estadual do INSS em Belo Horizonte (SE-INSS-BH) que:
9.4.1. faça cessar os pagamentos decorrentes do ato de interesse de Raimundo Miguel Sousa, no prazo de quinze dias, a contar da ciência desta deliberação, sob pena de responsabilidade solidária da autoridade omissa; ressalvando-se que esta determinação não alcança a inativa Nice Coelho de Andrade, cujos proventos estão amparados por sentença judicial transitada em julgado que ordenou a averbação do tempo de serviço rural da interessada sem o recolhimento de contribuições previdenciárias (Sentença 3.070/2009, no processo 2008.38.00.012119-7, da Seção Judiciária da Justiça Federal no Estado de Minas Gerais, trânsito em julgado em 28/4/2017; peça 12) ;
9.4.2 encaminhe a cada interessado cópia dos presentes Acórdão, Relatório e Voto, remetendo a este Tribunal, no prazo de trinta dias a contar da ciência pelo órgão, comprovantes das datas das respectivas ciências;
9.4.3. caso venha a emitir novo ato de concessão, submeta-o a este Tribunal nos termos e prazos definidos na IN-TCU 78/2018.
 (destacamos e sublinhamos) .
HISTÓRICO 
2.	O ato de aposentadoria do recorrente foi julgado ilegal, em razão das seguintes impropriedades:
 	a) cômputo indevido de tempo de serviço rural sem a comprovação dos respectivos recolhimentos previdenciários;
	b) ausência de absorção, nos proventos, de parcela derivada de perdas inflacionárias com planos econômicos.
ADMISSIBILIDADE
3.	Mediante o Acórdão 5967/2020-TCU-Segunda Câmara (peça 49) , de relatoria do Ministro Augusto Nardes, o Tribunal decidiu conhecer dos embargos de declaração opostos em face do Acórdão 6242/2019-TCU-Segunda Câmara e acolhê-los, com efeitos infringentes, para conhecer do pedido de reexame (peça 32) , interposto por Raimundo Miguel Sousa, com fundamento nos artigos 32, inciso II, e 34 da Lei 8.443/1992, c/c o art. 143, inciso IV, alínea "a", do Regimento Interno do TCU, restituindo os autos à Secretaria de Recursos para o respectivo exame de mérito.
PRELIMINAR DE REGISTRO TÁCITO 
4.	Cumpre observar que o ato de aposentadoria do recorrente (peça 18) foi disponibilizado ao TCU em 24/9/2004 e julgado ilegal em Sessão de 19/3/2019 da Segunda Câmara (peça 23) .
4.1.	De acordo com as disposições do Acórdão 587/2011-TCU-Plenário, da Relatoria do Ministro Valmir Campelo, vinha esta Corte decidindo que o transcurso de mais de cinco anos desde a entrada do ato de pessoal no TCU, embora não consolidasse situações de ilegalidade, em razão da precariedade dos atos de concessão, cuja natureza é complexa, gerava a necessidade de instauração do contraditório.
4.2.	A consolidação de atos sujeitos a registro manifestamente ilegais, em razão do transcurso de grande lapso temporal, em respeito ao princípio da segurança jurídica, só era admitida pelo TCU em situações excepcionais, quando caracterizada a irreversibilidade da situação fática do interessado ou demonstrado que este estaria sujeito a prejuízo insuportável, caso o correspondente ato de concessão fosse julgado ilegal (cf., e.g., Acórdão 2251/2014-TCU-Plenário, Relator Ministro Bruno Dantas) .
4.3.	No entanto, em 19/2/2020, o Pretório Excelso, ao julgar o Recurso Extraordinário 636.553/RS, apreciando o Tema 445 da repercussão geral, fixou a seguinte tese:
Em atenção aos princípios da segurança jurídica e da confiança legítima, os Tribunais de Contas estão sujeitos ao prazo de 5 anos para o julgamento da legalidade do ato de concessão inicial de aposentadoria, reforma ou pensão, a contar da chegada do processo à respectiva Corte de Contas.  
4.4.	Naquela ocasião, o Relator, Ministro Gilmar Mendes, fundamentou a adoção do prazo de cinco anos por analogia ao prazo previsto no Decreto 20.910/1932, tendo mencionado, ainda, ser esse lapso temporal equivalente ao previsto nas Leis 9.873/1999 e 9.784/1999.
4.5.	Assim, estabeleceu o prazo de cinco anos para que o Tribunal de Contas aprecie o ato, autorizando ou negando o respectivo registro.  
4.6.	Sobre o impacto do julgamento do Guardião da Constituição no RE 636.553/RS, em processos sujeitos a registro no TCU, traz-se à colação as pertinentes observações do Excelentíssimo Senhor Ministro Walton Alencar Rodrigues, por ocasião do Acórdão 122/2021-TCU-Plenário (TC Processo 013.339/2020-6) :
	Sem embargo de considerar o mérito da decisão do STF, o anterior entendimento acerca da observância do contraditório e da ampla defesa após o transcurso de cinco anos desde a chegada do processo no TCU restou prejudicado, porquanto, após esse tempo, segundo prelecionou o Relator da matéria no STF, o ato deve ser considerado "registrado tacitamente". 
	No julgamento dos embargos de declaração, opostos em face dessa decisão, finalizado em 4/12/2020, o E. Relator aduziu que, "passado esse prazo [de cinco anos, contado de forma ininterrupta, a partir da chegada do processo à corte de contas] sem finalização do processo, o ato restará automaticamente estabilizado. Abre-se, a partir daí, a possibilidade de sua revisão, nos termos do art. 54 da Lei 9.873/1999" (grifos meus) . 
	A expressa menção do relator à possibilidade de revisão do ato considerado tacitamente registrado impõe novas considerações e imediatas providências por parte desta Corte.
	Relativamente à área de pessoal da Administração Federal, já tive a oportunidade de fazer inúmeros pronunciamentos acerca do acúmulo dos processos na Sefip, que há pouco tempo passavam em muito de cem mil, ajuntados ao longo dos anos. Grande parte desses processos foram devolvidos aos órgãos de origem para correção de irregularidades e reenvio ao TCU. E os que permaneceram desafiam a capacidade de trabalho do Tribunal.
	(...) 
	Por esse motivo conclui-se que, a partir do registro tácito do ato de concessão, é possível a sua revisão, no prazo de 5 anos, com base no aludido artigo da lei de processo administrativo [art. 54 da Lei 9.784/1999].
	Esse entendimento é plenamente compatível com o disposto no art. 260, § 2º, do Regimento Interno do TCU, in verbis:
§ 2º O acórdão que considerar legal o ato e determinar o seu registro não faz coisa julgada administrativa e poderá ser revisto de ofício pelo Tribunal, com a oitiva do Ministério Público e do beneficiário do ato, dentro do prazo de cinco anos da apreciação, se verificado que o ato viola a ordem jurídica, ou a qualquer tempo, no caso de comprovada má-fé.  
	Registro que o E. Relator no STF, ao apreciar os embargos de declaração, expressamente entendeu desnecessária a modulação de efeitos da decisão adotada no RE 636.553/RS, devendo ser aplicada imediatamente, com efeitos ex tunc.
	Em síntese, o entendimento adotado pelo Supremo Tribunal Federal, em sede de recurso extraordinário, com repercussão geral reconhecida, deve ser observado por todos os juízes e tribunais, nos termos dos arts. 927, inciso III, e 1.030 do Código de Processo Civil.
	Cabe ao TCU, por conseguinte, em atendimento à disposição legal e aos princípios da eficiência, da razoável duração do processo e da isonomia, evoluir, no entendimento e nos procedimentos, para compatibilizar suas decisões com a recente tese da Suprema Corte.
	Chamo a atenção que as despesas atinentes a pessoal, como as reformas, aposentadorias e pensões, além de vencimentos, subsídios etc., configuram os maiores gastos da União Federal - maior mesmo que os juros da dívida - sendo inconcebível que servidores públicos federais continuem fazendo letra morta das normas jurídicas e da Constituição em vigor, mantendo o pagamento de verbas a que não fazem jus, segundo plúrimas decisões do TCU e dos órgãos do Poder Judiciário, como é o caso dos autos.
4.7.	No caso concreto, vale repisar que o ato de aposentadoria em reexame foi disponibilizado ao TCU em 24/9/2004. Assim, é de se entender que houve o seu registro tácito em 24/9/2009 e o seu aperfeiçoamento definitivo em 24/9/2014, anteriormente, portanto, ao julgamento de sua ilegalidade, em Sessão de 19/3/2019, pela Segunda Câmara.
4.8.	Nesse sentir, é de se entender que o ato aposentadoria sub examine deve ser considerado tacitamente registrado, com proposta de arquivamento do processo, em relação ao recorrente, e ciência ao órgão de origem, visto não ser mais possível, na espécie, a aplicação das disposições contidas no art. 260, § 2º do Regimento Interno do TCU, in verbis:
§ 2º O acórdão que considerar legal o ato e determinar o seu registro não faz coisa julgada administrativa e poderá ser revisto de ofício pelo Tribunal, com a oitiva do Ministério Público e do beneficiário do ato, dentro do prazo de cinco anos da apreciação, se verificado que o ato viola a ordem jurídica, ou a qualquer tempo, no caso de comprovada má-fé. 
4.9.	A conclusão ora apresentada nesta instrução vai ao encontro da orientação emanada do Pretório Excelso e do Plenário do Tribunal de Contas da União.
CONCLUSÃO
5.	Diante do exposto, é de se concluir que o ato de aposentadoria sub examine deve ser considerado tacitamente registrado, com proposta de arquivamento do processo, em relação ao recorrente, e ciência ao órgão de origem, ante a impossibilidade de aplicação das disposições contidas no art. 260, § 2º do Regimento Interno do TCU, que trata da revisão de ofício.
PROPOSTA DE ENCAMINHAMENTO
6.	Ante o exposto, submetem-se os autos à consideração superior, propondo-se, com fundamento no art. 48 da Lei 8.443/1992:
a) conhecer do recurso interposto, para, no mérito, dar-lhe provimento, no sentido de tornar sem efeito o acórdão recorrido, em relação ao recorrente, considerando o ato de aposentadoria de peça 18 tacitamente registrado, com proposta de arquivamento do processo, em relação ao recorrente;
b) informe ao recorrente e demais interessados do acórdão a ser proferido, destacando que o relatório e o voto que o fundamentam podem ser acessados por meio do endereço eletrônico www.tcu.gov.br/acordaos.
É o relatório.

não há.

Procurador Júlio Marcelo de Oliveira.

PESSOAL. APOSENTADORIA. CÔMPUTO INDEVIDO DE TEMPO DE SERVIÇO RURAL. ILEGALIDADE. PEDIDO DE REEXAME. PRELIMINAR DE REGISTRO TÁCITO. REVISÃO DE OFÍCIO. IMPOSSIBILIDADE. ARQUIVAMENTO.

APOSENTADORIA (APOS)

Secretaria de Recursos (Serur); Secretaria de Fiscalização de Integridade de Atos e Pagamentos de Pessoal e de Benefícios Sociais (Sefip).

Aprecia-se, nesta oportunidade, pedido de reexame interposto pelo Sr. Raimundo Miguel Sousa em face do Acórdão 1949/2019-TCU-Segunda Câmara, que teve como relator o Excelentíssimo Senhor Ministro Raimundo Carreiro, por meio do qual esta Corte de Contas considerou ilegais os atos de aposentadoria emitidos em razão das seguintes irregularidades: a) cômputo indevido de tempo de serviço rural sem a comprovação dos respectivos recolhimentos previdenciários; b) ausência de absorção, nos proventos, de parcela derivada de perdas inflacionárias com planos econômicos.
2.	A Secretaria de Recursos (Serur) , ao analisar o presente recurso à luz do entendimento firmado pelo STF, nos autos do RE 636.553, aduz como preliminar de mérito, que o ato do recorrente se encontra registrado tacitamente desde 24/9/2014. Diante de tal constatação, a unidade técnica propõe dar provimento ao recurso para tornar sem efeito o acórdão recorrido, vez que o ato de aposentadoria sub examine deve ser considerado tacitamente registrado, com proposta de arquivamento do processo, em relação ao recorrente, e ciência ao órgão de origem, visto não ser mais possível, na espécie, a aplicação das disposições contidas no art. 260, § 2º do Regimento Interno do TCU, in verbis: 
	§ 2º O acórdão que considerar legal o ato e determinar o seu registro não faz coisa julgada administrativa e poderá ser revisto de ofício pelo Tribunal, com a oitiva do Ministério Público e do beneficiário do ato, dentro do prazo de cinco anos da apreciação, se verificado que o ato viola a ordem jurídica, ou a qualquer tempo, no caso de comprovada má-fé.
3.	No tocante à análise do caso em questão, registro minha concordância com os pareceres precedentes, exceto quanto ao provimento do recurso apenas em relação ao recorrente.
4.	Em que pese apenas um interessado ter recorrido, penso que em homenagem aos princípios da formalidade moderada e economia processual, a solução alvitrada alcança também o ato no interesse de Nice Coelho de Andrade, cujo registro tácito deverá ser reconhecido em 11/01/2018.
5.	Destarte, considerando o que restou decidido pelo STF no RE 636.553, resta ao TCU tornar insubsistente o Acórdão 1949/2019-TCU-Segunda Câmara, sem prejuízo de determinar à Sefip que faça consignar, na base de dados do sistema Sisac, a anotação de registro tácito dos atos de concessão de aposentadoria emitidos em favor de Nice Coelho de Andrade e Raimundo Miguel Sousa.
	Ante o exposto, manifesto-me por que seja adotada a deliberação que ora submeto a este Colegiado.
TCU, Sala das Sessões, em 11 de maio de 2021.
Ministro JOÃO AUGUSTO RIBEIRO NARDES 
Relator